臺灣高等法院高雄分院刑事判決　　　　　　　　九十一年度重上更(三)字第三號
　　上　訴　人
　　即　被　告　甲○○
　　指定辯護人　本院公設辯護人
右上訴人因貪污治罪條例案件，不服臺灣屏東地方法院八十九年度訴字第一四二號中
華民國八十九年五月十八日第一審判決（起訴案號：臺灣屏東地方法院檢察署八十八
年度偵字第七三六六號），提起上訴，經判決後，由最高法院第三次發回更審，本院
判決如左：
      主  文
原判決撤銷。
甲○○意圖為自己不法之所有，以詐術使人將本人之物交付，處有期徒刑壹年陸月。
      事  實
一、甲○○係經濟部水利處第七河川局（下稱第七河川局）編制內委任第五職等土木
    工程職系工程員，於民國（下同）八十七年四月至八十八年三月間，擔任第七河
    川局管理課工程員，負責管理隘寮溪河川公地之管理、巡防、取締違法、違規案
    件、疏濬工程測量、設計、製圖暨交辦違法案件位置測量、製圖等業務；該管理
    課並對有關河川採取、清運砂石之申請案，負有審核之職權。至八十八年三月十
    五日起，先行調往支援同局規劃課，協助水文站大斷面測量工作，同年四月一日
    起正式調任該局規劃課服務，負責河川水文站流量及大斷面測量，外業工作及資
    料整理、雨量站之資料蒐集及儀器維護、全省海岸防護設施調查暨其他交辦事項
    等業務。甲○○經甄宜海之介紹而認識楊坤和，並因其父住院期間，楊坤和經常
    探視，雙方因而熟識，且楊坤和平日即常宴請甲○○吃喝玩樂，與甲○○交情甚
    篤。嗣於八十八年一月間，甲○○仍在該局管理課擔任工程員時，砂石業者陳賢
    鋒委請楊坤和代辦其所有堆置於高雄縣旗山鎮○○○段假編三號河川公地上之一
    萬八千五百立方公尺砂石清運申請案，嗣楊坤和於八十八年三月間僱工整理完畢
    後，委託甲○○代辦前開申請事宜，甲○○佯為應允，至同年四月一日，楊坤和
    以電話詢問甲○○已否辦妥，甲○○竟基於意圖為自己不法所有之犯意，惟因常
    受楊坤和招待吃喝玩樂，未便以自己名義向其索款，乃向楊坤和訛稱該河川主辦
    人蔡江壬已答應可通過，但要新台幣（下同）十萬元，楊坤和乃陷於錯誤，為求
    順利通過，於同年月三日在第七川河局辦公室後籃球場處，交付十萬元與甲○○
    收受。甲○○詐財得手後，即帶同不知情之友人張舜杰至前開河川公地測量界址
    、地形並代為填寫申請書、清運計劃書、切結書及繪圖等申請必須之文件，交業
    主陳賢鋒簽名、蓋章後，於同年五月中旬代為向第七河川局送件掛號。第七河川
    局收件後，因該河川係甫由屏東縣政府移轉第七河川局管理，乃函詢屏東縣政府
    表示意見，屏東縣政府函復謂該申請案於移轉第七河川局管理前曾提出申請，已
    被該府駁回等語，第七河川局接到該復函後，乃於同年六月中旬予以駁回。楊坤
    和接到駁回通知後至感詫異，即至第七河川局詢問該案主辦人蔡江壬曾否收到甲
    ○○須索之十萬元？蔡江壬聞言亦至感詫異，當場斷然否認曾向甲○○收取任何
    金錢，楊坤和此時始知受騙，遂向甲○○要求返還所詐取之十萬元，且蔡江壬得
    悉甲○○以其名義向楊坤和索賄之事後，亦曾將上情報告其課長，並責問甲○○
    為何以其名義向楊坤和索賄，甲○○見事跡敗露，始於同年六月下旬某日，邀其
    同事甄宜海陪同至楊坤和住處，退還十萬元予楊坤和。
二、案經經濟部水利處政風室移送法務部調查局屏東縣調查站移請臺灣屏東地方法院
    檢察署檢察官偵查起訴。
      理  由
一、訊據上訴人即被告甲○○（下稱被告）固不否認伊於八十七年四月至八十八年三
    月間，係擔任第七河川局管理課工程員，至八十八年三月十五日起，先行調往支
    援同局規劃課，同年四月一日起正式調任該局規劃課服務，並於八十八年一月間
    曾受楊坤和委託辦理系爭砂石清運申請案，嗣於八十八年四月三日收受楊坤和所
    交付之十萬元等事實，惟矢口否認有故意詐騙該筆款項，辯稱：楊坤和委託其代
    辦後，所支付之十萬元，是申請代辦之費用，其中包括支付給僱工一萬二千元、
    雜支二千元、本身庸金一趟二千五百元，伊去過四趟共一萬元、製作工程三個工
    共七千五百元，伊是認為當時已不在管理課，跟業務無關，才會接下該項業務，
    嗣後因為該項申請未能通過，找伊賠償，伊才會退還該十萬元，伊並未利用機會
    詐取財物，且楊坤和、蔡江壬、甄宜海所言並非實情云云。
二、經查：
  (一)本案位於高雄縣旗山鎮○○○段假編三號河川公地，證人陳賢鋒於原審審理時證
    述稱：該地是其於八十二年向高雄縣政府承租的，八十八年間之清運案是透過楊
    坤和委託甲○○承辦的，之前我們並不認識甲○○等語（見原審八十九年十二月
    二十六日訊問筆錄），楊坤和於屏東縣調查局陳稱：「甲○○在八十七年間調來
    第七河川局，因我和該局許多同事交情不錯，經常聚會，經甄宜海介紹而認識甲
    ○○，並知道他任職管理課」、「八十八年一月間，友人陳賢鋒託我替他找人辦
    理渠所有，堆置於旗山鎮○○○段假編三號河川公地上的砂石料清運事宜，我答
    應後便找甲○○幫忙，認為以他任職管理課來處理申請事宜應該沒問題。我帶甲
    ○○到前開河川公地勘查，他看完後說沒問題可行，只要把砂石料堆置現場稍做
    整理即可，他並答應替我們辦理申請清運事宜。」等語（見調查局卷第十四頁反
    面），被告之供述與楊坤和就此情節之描述互核相符，且被告自八十七年四月起
    至八十八年三月間一直擔任管理課之工程員，時間並非短暫，而被告係於八十八
    年三月十五日前往支援規劃課，至八十八年四月一日始正式成為規劃課之成員，
    係屬該局內部之職務調整，且該調動亦不對外發布，外界無從於短時間內知悉該
    局成員調動之情形，則楊坤和於八十八年四月初時，以為被告仍在管理課（見原
    審卷第六０頁），尚不知當時被告業已調往規劃課，亦屬情理之常，是楊坤和因
    而誤認被告仍在管理課乙節，應堪認定。
  (二)被告向被害人楊坤和索取系爭十萬元之用途，業據：
    1.被害人楊坤和分別於調查局、偵查、原審及本院審理中指訴被告向其索取系爭
      十萬元等情，其於調查局時指稱：「八十八年四月一日我打甲○○大哥大問他
      申請的事情辦的怎樣，他卻說：『我的主管（指蔡江壬）答應可以通過但要十
      萬元（指紅包）』」等語（見調查局卷第十五頁反面），另楊坤和於本院九十
      年度上更（二）字第三三三號審理時稱：「（問：申請案被駁回後，你有無去
      問蔡江壬有無收到被告所交付的十萬元）？是的。當時蔡江壬否認有收到十萬
      元」（見本院九十年上更（二）字第三三三號卷第五十九頁）。又楊坤和代陳
      賢鋒兄弟所申請之砂石清運案，係於高雄縣旗山鎮○○○段，亦即位於旗山溪
      之範圍，據證人蔡江壬於原審之證稱：「我們對河川管理有區段劃分，有分主
      辦及協辦，旗山溪是我主辦，本案本來我是主辦，何景發協辦，因我另有業務
      ，課長批給何景發辦，當時他有事休假，所以請我代辦。」（見原審卷第一○
      八頁），且證人楊坤和於原審調查中稱：「（是否知道這區段是蔡江壬主辦？
      ）我知道，被告介紹時說高屏溪他主辦。」（見原審卷第一○九頁），雖證人
      蔡江壬於本院接受當時被告之辯護人詰問時稱：「（被告代理當事人提出申請
      時，水利局內部是否將本案分給何景發？）是的。」（見原審卷八十九年八月
      十五日訊問筆錄），然旗山溪原則上既係蔡江壬所主辦，則被害人楊坤和指訴
      被告以蔡江壬之名義向其詐取十萬元乙節，即非全然無據。
    2.關於被告以證人蔡江壬名義向被害人楊坤和索賄乙節，亦經證人蔡江壬於調查
      局、偵查中、原審及本院審理中證述明確，且其於調查局訊問時稱：「八十八
      年五月間我會勘完前開砂石料理堆置現場後某日，楊坤和問我說：『甲○○向
      我拿了十萬元（紅包），錢收了那麼久，申請清運卻遲未辦好，錢你收到沒有
      。』至此我才知道甲○○假借我的名義向楊坤和索取十萬元紅包，我除向楊坤
      和澄清我絕未開口亦未收取他的紅包外，並向本局管理課課長反應甲○○有向
      楊坤和索取紅包之事，而且我也在辦公室內責罵甲○○不應該背著我向楊坤和
      收錢，錢我沒拿，卻背了黑鍋」等語明確（見調查局卷第二十四頁）。是證人
      蔡江壬關於被害人楊坤和詢問其是否收到系爭十萬元乙節，其證述核與被害人
      楊坤和之指述相符，此部分之事實，應堪採信。
    3.證人甄宜海於原審審理中證稱：「被告告訴我係他找我去還楊坤和十萬元，希
      望有人在場知道，之前有聽楊坤和提到這件事，我問被告，被告說是測量費用
      ，楊坤和是說被告跟他要十萬元。」（見原審卷第四九頁背面、第五十頁正面
      ）、「（問：八十年四月一日在你家附近一家卡拉ＯＫ，是否聽到被告與楊坤
      和談委代辦清運砂石要十萬元之事？）日期不記得了，有一天楊坤和到我家找
      我，約我說有事找被告談，我建議到我家樓下之卡拉ＯＫ談，楊坤和說委託被
      告代辦砂石清運，被告要十萬元代辦費，楊坤和主要是要我到場作證，被告進
      來後我問他這事，他惱羞成怒不到一分鐘就氣沖沖的走了」等情（見原審卷第
      九十五頁）。
    4.被告於本院審理時供稱：「（問：為何不向拜託你的楊坤和說清楚，這不是關
      說的費用，十萬元是測量的費用及報酬？）因為他不是第一次辦理申請，他之
      前已經申請過好幾次了，當時是沒有說的這麼清楚，但是當時還有甄宜海、董
      善在場，我有跟他說的很清楚，我說如果要找我申請的話，要十萬元，如果不
      要的話，你就要找甄宜海」云云（見本院九十一年度重上更（三）字第三０號
      卷九十一年五月十七日訊問筆錄），惟上開十萬元係被告利用蔡江壬名義向楊
      坤和索取乙節，業據楊坤和指訴綦詳及蔡江壬證述明確，已於前述，而證人甄
      宜海係證稱楊坤和向其表示被告向其索費十萬元，嗣後並陪同被告返還上開十
      萬元予楊坤和等情，又上開十萬元果如被告所言係測量費用及報酬，衡情被告
      理應表明清楚，以免日後爭端之發生。是被告辯稱針對十萬元之用途已表明清
      楚係測量費用及報酬云云，尚難憑採。
    5.被告辯稱遭楊坤和誣陷，且蔡江壬、甄宜海等人之證詞均不實在云云，然被害
      人楊坤和於被告父親住院期間，經常探視，雙方因而熟識，且楊坤和平日即常
      宴請被告吃喝玩樂，足認楊坤和與被告交情匪淺，而蔡江壬、甄宜海均為被告
      之同事，其間並無深仇大恨，當無誣陷被告之理，是被告辯稱遭誣陷云云，亦
      非可採。
    綜上，系爭十萬元係被告利用蔡江壬名義向楊坤和索取乙節，亦堪認定。至被告
    聲請傳訊證人甄宜海對質，及傳訊邱芬凌律師，以證明甄宜海於調查局之供述不
    實，因事證已臻明確，核無必要，併此敘明。
    證人蔡江壬於調查局稱其知悉被告以其名義向被害人楊坤和索賄後，曾在辦公室
    內質問被告甲○○，當時被告未曾回答等語（見調查局卷第二十四頁），原審調
    查時被告亦供承其事，稱：「下班時間，正在裡面打麻將，對他講的話沒聽得很
    清楚，所以沒回答他。」（見原審卷第一○六頁），雖被告於原審審理時質疑證
    人蔡江壬所稱被告與他人打麻將之現場係位於宿舍內而非辦公室，而證人蔡江壬
    於原審時亦改稱其質問被告之地點是在宿舍旁邊，又證人楊通成、蔡茂黎於本院
    調查時均稱：對於八十八年五、六月間蔡江壬有無去過宿舍旁邊看他們打麻將或
    斥責被告乙事，沒有印象，而證人蔡茂黎稱：「有一次蔡江壬喝過酒，到宿舍大
    聲說話，但我不知道他在說什麼，也不知道他在向誰說。」（見本院八十九年九
    月五日訊問筆錄），惟仍不足證明被告未有假借蔡江壬名義詐財之事，是以無法
    作為有利於被告之認定。
  (四)證人陳賢鋒於原審所稱：「寫切結書時只有我與弟弟去而已，是水利局的人打電
    話叫我去簽的，是在甲○○的桌子上簽的。」（見原審卷八十九年度十二月二十
    六日訊問筆錄），證人陳天恩於原審審理時到庭證稱：「陳賢鋒兄弟把圓潭子段
    砂石清運工程的申請資料託我轉交給甲○○，因為我當時在在旗山工作，其他的
    事我並不知道。甲○○也曾找我要我陪他去找楊坤和退還十萬元，時間我已忘了
    。」、「（是否知道楊坤和有答應甲○○辦理圓潭子段砂石清運案，每採一立方
    公尺要給甲○○五元？）有一次在應酬餐桌上有聽到這些話，但何人所言我不知
    道，當時甲○○沒有在場，楊坤和、陳賢裕有在場，是誰說出的話我並不知道。
    」（見原審卷九十一年一月九日訊問筆錄），惟此部分仍不足作為有利於被告之
    認定。
  (五)證人即漢特測量公司經理蔡奇育雖於本院證稱：「．．．如果說依照我們測量公
    司的行情，包括測量、繪圖、會勘的話，大約要十萬元的費用」（見本院九十一
    年度重上更（三）字第三０號卷九十一年五月三日訊問筆錄），惟此僅能證明本
    案若委由該公司測量費用約需十萬元，尚不足證明系爭十萬元確係楊坤和委託被
    告測量之費用，是此部分亦不足作為有利於被告之認定。
  (六)綜據上述，被告利用蔡江壬名義向楊坤和索取系爭十萬元，實際係供己所需，佯
    稱上開情事，使楊坤和陷於錯誤而給付系爭十萬元，客觀上有施用詐術之行為，
    主觀上亦有意圖為自己不法所有之犯意，自屬詐欺，被告所辯純係嗣後卸責之詞
    ，不足採信，本件事證明確，被告犯行洵堪認定。
三、核被告所為係犯刑法第三百三十九條第一項之詐欺取財罪。公訴人認被告係第七
    河川局編制內委任第五職等土木工程職系工程員，係依據法令從事公務之人員，
    其利用職務上機會，詐取系爭十萬元之行為，應成立貪污治罪條例第五條第一項
    第二款之利用機會詐取財物罪嫌云云。惟按貪污治罪條例第五條第一項第二款之
    利用職務上機會，詐取財物罪，係以行為人利用職務上之機會，詐取財物為其成
    立要件，而所謂利用職務上之機會，須因法律或命令行為人有一定之職務，竟利
    用此項職務之機會詐財者，始足當之，若其用以詐財之行為，與其法令上之職務
    無關者，行為人雖具有公務員身分，仍難謂有利用職務上之機會詐取財物之可言
    。本件被告係向楊坤和詐稱主辦人蔡江壬要十萬元，並非詐稱其係承辦人或有參
    與審核權限之人，而向楊坤和要錢，自與其職務無關，依上開說明，不能以貪污
    治罪條例論處，僅能科以刑法之詐欺罪責。公訴人起訴法條，尚有未洽，應予變
    更，附此敘明。
四、原審對於被告予以論罪科刑，固非無見。惟查，被告係於八十八年四月一日向楊
    坤和詐稱陳賢鋒之砂石清運申請案主辦人蔡江壬已答應可通過，但要十萬元等語
    ，則被告係於八十八年四月一日始著手犯罪，被告是否有職務上可利用詐財之機
    會，亦以此時起至其犯罪終止時為準，不得以在此之前之預備階段，資為被告有
    此職務上之利用機會作為論罪之依據。而依原審判決事實欄所載係認定被告於八
    十八年四月一日始起意向楊坤和詐騙，惟被告於八十八年四月一日起已調任第七
    河川局之規劃課，則就砂石清運申請案，並無可資用以詐財之職務上機會，惟原
    審判決於理由欄內仍遽論以利用職務上之機會詐取財物罪，即有事實與理由矛盾
    。被告上訴意旨，空言否認犯行，固無理由，惟原判決既有上開可議，自應由本
    院將其撤銷改判。爰審酌被告擔任公職，本應潔身自愛，竟經常接受商人邀宴吃
    喝玩樂，復假借同事之名向商人詐取財物等一切情狀，量處如主文第二項所示之
    刑。至被告詐取楊坤和之十萬元部分，被告已將該款全數退還楊坤和等情，業據
    楊坤和結證在卷，依法無庸再予宣告沒收，附此敘明。
據上論結，應依刑事訴訟法第三百六十九條第一項前段、第三百六十四條、第二百九
十九條第一項前段、第三百條，刑法第三百三十九條第一項，罰金罰鍰提高標準條例
第一條前段規定，判決如主文。
本案經檢察官王登榮到庭執行職務。
中    華    民    國       九十一     年      七      月      十七      日
                              臺灣高等法院高雄分院刑事第二庭
                                  審判長法官  曾永宗
                                        法官  郭玫利
                                        法官  邱永貴
右正本證明與原本無異。
檢察官如不服本判決應於收受本判決後十日內向本院提出上訴書狀，其未述上訴理
由者，並得於提起上訴後十日內向本院補提理由書狀（均須按他造當事人之人數附繕
本)「切勿逕送上級法院」。
被告不得上訴。
                                      書記官  梁雅華
中    華    民    國      九十一      年      七      月     十八   日
附錄：本判決論罪科刑法條：
刑法第三百三十九條第一項
意圖為自己或第三人不法之所有，以詐術使人將本人或第三人之物交付者，處五年以
下有期徒刑、拘役或科或併科一千元以下罰金
